【裁判字號】    97,家抗,36
【裁判日期】    970529
【裁判案由】    指定遺產管理人
【裁判全文】
臺灣臺南地方法院民事裁定              97年度家抗字第36號
抗  告  人  財政部國有財產局臺灣南區辦事處臺南分處
法定代理人  甲○○
相  對  人  臺南市農會
法定代理人  乙○○
前抗告人因相對人就被繼承人王有勢指定遺產管理人事件，對於
中華民國97年2月22日臺灣臺南地方法院97年度財管字第3號裁定
提起抗告，本院裁定如下：
      主      文
抗告駁回。
抗告程序費用新臺幣壹仟元由抗告人負擔。
      理      由
一、按先順序繼承人均拋棄其繼承權時，由次順序之繼承人繼承
    。其次順序繼承人有無不明或第四順序之繼承人均拋棄其繼
    承權者，準用關於無人承認繼承之規定。又繼承開始時，繼
    承人之有無不明者，由親屬會議於一個月內選定遺產管理人
    ，並將繼承開始及選定遺產管理人之事由，向法院報明。又
    第1178條所定之期限屆滿，無繼承人承認繼承時，其遺產於
    清償債權，並交付遺贈物後，如有賸餘，歸屬國庫。又繼承
    人有無不明而不能依民法第1177條選定遺產管理人時，得由
    利害關係人聲請法院選任之。民法第1176條第6項、第1177
    條、第1185條及第1178條第2項分別定有明文。
二、本件相對人臺南市農會於原審法院其聲請意旨略以：緣被繼
    承人王有勢（男，民國○○年○月○日生，身分證統一編號：Ｚ0
    00000000號，生前最後住所：臺南市○○區○○街4段231巷
    60弄6號）於83年10月27日向相對人借款新臺幣（下同）300
    萬元，並經本院核發債權憑證在案（95年度執字第8576號）
    ，因被繼承人王有勢於92年6月20日死亡，遺有坐落臺南市
    安南區○○段263地號土地及其上82建號門牌號碼臺南市○
    ○區○○街4段231巷60弄6號，惟其各順序繼承人均已依法
    聲明拋棄繼承，致相對人之債權一直無法行使，又因被繼承
    人之各順序繼承人均聲明拋棄繼承，已無利害關係，如選定
    其等擔任遺產管理人，難期將來執行職務能克盡職所，公正
    客觀，以善盡管理人之職務，對於相對人未必有利，為期公
    正客觀，相對人爰聲請選任財政部國有財產局臺灣南區辦事
    處臺南分處為被繼承人王有勢之遺產管理人等語。
三、原審法院裁定以：
  (一)經查，相對人主張之上開事實，業據其提出債權憑證、除戶
    謄本、戶籍謄本、繼承系統表、本院函文、土地登記第二類
    謄本、建物登記第二類謄本為證，並經本院依職權調閱本院
    92年度繼字第804號、第819號、第849號拋棄繼承案卷查核
    屬實，自堪信相對人之主張為真實。又被繼承人王有勢之繼
    承人均已聲明拋棄繼承權，且未準用民法第1177條規定選定
    遺產管理人，相對人既為被繼承人之債權人，則其以利害關
    係人之身分聲請選任被繼承人王有勢之遺產管理人，核與上
    開規定並無不合，應予准許。
  (二)又按公示催告期限屆滿，無繼承人承認繼承時，其遺產於清
    償債權，並交付遺贈物後，如有剩餘，歸屬國庫；又按非公
    用國有財產以財政部國有財產局為管理機關，民法第1185條
    、國有財產法第12條分別定有明文。查本件被繼承人王有勢
    之繼承人皆已拋棄繼承權，且未準用民法第1177條之規定選
    定遺產管理人，足徵渠等對被繼承人王有勢遺產之處置已漠
    不關心，又被繼承人王有勢之遺產，倘無人承認繼承時，將
    於清償債權，交付遺贈物後，歸屬國庫，為使被繼承人王有
    勢遺產之處置順利進行，是本院認選任財政部國有財產局臺
    灣南區辦事處臺南分處為被繼承人王有勢之遺產管理人為適
    當。
四、抗告意旨略以：
  (一)查本件原審裁定，據相對人臺南市農會陳稱被繼承人王有勢
    生前於83年10月27日向相對人借款300萬元，並經本院核發
    債權憑證在案。因被繼承人王有勢業已於92年6月20日死亡
    ，且其繼承人皆已依法聲明拋棄繼承，相對人為免無法行使
    債權而影響權益，故向本院聲請選任抗告人為被繼承人王有
    勢之遺產管理人，合先敘明。
  (二)惟查本件雖被繼承人王有勢遺留有臺南市安南區之不動產一
    筆，惟其繼承人均已向本院聲明拋棄繼承，足徵被繼承人王
    有勢有遺債大於遺產之情形。
  (三)按司法院74年10月15日台廳一字第05786號函示「嗣後各地
    方法院受理有關無人承認繼承遺產管理事件時，…因此類拋
    棄繼承事件，多屬遺債大於遺產，形同破產，儘量避免選任
    國有財產局為遺產管理人。…」，而本案如第二項理由所述
    極可能屬於遺債大於遺產，依上開司法院函示應盡量避免選
    任國有財產局為遺產管理人，原裁定實有不當自明；另縱其
    法定繼承人拋棄繼承並非不可擔任遺產管理人，且法亦無禁
    止規定，況繼承人對被繼承人生前之債權債務關係，及相關
    證件取得亦較抗告人清楚及容易，雖相對人與被繼承人王有
    勢間之債權債務關係，與繼承人並無任何關聯性存在，但就
    適任與否加以考量，除其最近親屬外，實不作第二人想。且
    被繼承人王有勢除對相對人之上揭債務外，是否另有其他債
    權債務關係存在，均需全面予以了解，因此抗告人僅係國有
    財產之管理機關，於被繼承人之遺債大於遺產之際，而選任
    抗告人為遺產管理人，則抗告人恐力有未迨，應以被繼承人
    之最近親屬為遺產管理人較適宜。
  (四)末按，抗告人係國有財產之管理機關，而國庫對於無人承認
    繼承之遺產向有期待權，若被繼承人尚有剩餘遺產得以歸屬
    國庫，則選任抗告人為遺產管理人方有實益。審究本案，既
    有遺債大於遺產之虞，若選任抗告人為遺產管理人，抗告人
    仍須盡善良管理人之責任為其管理遺產、處理債務問題，其
    間所將耗費之人力、時間實難以金錢衡量；且管理期間所須
    之花費亦由國庫代為墊付，而若落得其遺產不足以清償，不
    僅國庫利益受損，更甚者，導致利用全民資源負擔個人私物
    之支出，無異使公器淪為私用，實不符社會公平原則。
五、經查：
  (一)司法院前述函示，僅謂儘量避免選任抗告人為遺產管理人，
    並非謂不得選任其為遺產管理人，無非著眼於國有財產之考
    量，對於法院亦無拘束力。又被繼承人生前之債權債務關係
    及有關產權證明文件，抗告人得依其他方式獲悉或取得，另
    有關之印鑑，抗告人亦得依舉證責任分配方式辨識其真偽，
    於其管理遺產上並無困難，而上開文件資料其最近親屬未必
    最為知悉。且繼承人均拋棄繼承，已無利害關係，如選定其
    等擔任遺產管理人，難期其將來執行職務能克盡職守，公正
    客觀，以善盡管理人之職務，為期公正，實不宜選任彼等為
    遺產管理人。是抗告意旨以「被繼承人王有勢之最近親屬對
    於被繼承人王有勢生前之債權債務關係最為知悉，且相關重
    要證件印鑑及產權證明等重要文件目前仍家屬保管中，足認
    其有協助清理遺產申報遺產稅之能力和道義責任，故就適任
    與否加以考量，應以被繼承人王有勢之最近親屬為遺產管理
    人最適當」云云，自無可取。
  (二)被繼承人之遺產，於遺產管理人完成清償債權並交付遺贈物
    等清算程序前，是否有賸餘，無從知悉。而依上述說明，各
    順序之繼承人均拋棄繼承者，其剩餘財產歸屬國庫，而抗告
    人為國庫之綜理機關，為國有財產法第9條第2項所明定，其
    備有財產管理之專才，雖其經費支出屬國家資源，但保護無
    人繼承財產之債權人之權利，亦屬政府之義務。於遺產管理
    指定之實際運作，仍認選任國有財產局為遺產管理人較為妥
    適。是抗告意旨以「本件既有遺債大於遺產之虞，若選任抗
    告人為遺產管理人，抗告人仍須盡善良管理人之責任為其管
    理遺產、處理債務問題，其間所將耗費之人力、時間實難以
    金錢衡量；且管理期間所須之花費亦由國庫代為墊付，而若
    落得其遺產不足以清償，不僅國庫利益受損，更甚者，豈非
    造成浪費國家資源於少數特定人之不公現象云云」，亦無可
    採。
  (三)又相對人為被繼承人王有勢之債權人，如兼任被繼承人王有
    勢之遺產管理人，恐有利害衝突之虞，而不利於被繼承人王
    有勢之其他債權人，亦不宜選任其為遺產管理人。
  (四)綜上所述，原審據此指定抗告人為被繼承人王有勢之遺產管
    理人，經核並無不合。而抗告意旨復未述明原裁定選任其為
    被繼承人王有勢之遺產管理人有何違法或其他不當之處，其
    提起抗告，聲明廢棄原裁定，非有理由。
六、據上論結，本件抗告為無理由，爰依非訟事件法第21條第2
    項、第24條第1項、第46條，民事訴訟法第495條之1第1項、
    第449條第1項、第95條、第78條，裁定如主文。
中    華    民    國    97    年    5     月    29    日
                    家事法庭    審判長法  官  鍾宗霖
                                      法  官  葉惠玲
                                      法  官  郭貞秀
上為正本係照原本作成。
抗告人如不服本裁定，僅得於收受本裁定正本送達後10日內以適
用法規顯有錯誤為理由，向本院提出再抗告狀（須附繕本一份及
繳納再抗告裁判費新臺幣1000元），並經本院許可後始可再抗告
於高等法院。
中    華    民    國    97    年    5     月    29    日
                                      書記官  鄭隆慶


司法院資訊處製作；財團法人民間司法改革基金會備份。
